---
title: "I nuovi dati diramati dalla Protezione Civile sul Coronavirus"
author: "Pangea"
output:
  html_document:
    css: style.css
---
```{r ,results='hide', echo=FALSE}
source("scriptMD.R")
```

<span class="myclass"></span> 
Avrete probabilmente sentito che la Protezione Civile ha diramato gli ultimi dati relativi al <span class="myclass">`r fdata`</span>. Nella giornata, sono stati registrati <span class="myclass">`r ultimidati$decedutiGiorni`</span> nuovi decessi, portando il totale a <span class="myclass">`r ultimidati$deceduti`</span>. I nuovi casi di contagio ammontano a <span class="myclass">`r ultimidati$totale_casi`</span>, di cui <span class="myclass">`r ultimidati$nuovi_attualmente_positivi`</span> nell'ultima giornata. Rispetto al giorno precedente, registriamo <span class="myclass">`r segno(tail(diffdeceduti,1))`</span> di <span class="myclass">`r abs(tail(diffdeceduti,1))`</span> per quanto riguarda i deceduti e <span class="myclass">`r segno(tail(diffcontagi,1))`</span> di <span class="myclass">`r abs(tail(diffcontagi,1))`</span> per i nuovi nuovi contagi. 


Le tre regioni più colpite per numero di casi totali sono <span class="myclass">`r paste0(treregioni,c(", "," e ",""),collapse="")`</span>. Insieme, queste regioni sommano al <span class="myclass">`r treregioniperc$totale_casi`</span> per cento dei contagi e hanno registrato il <span class="myclass">`r treregioniperc$deceduti`</span> per cento dei decessi nazionali. Nel dettaglio, di sotto riportiamo, per ogni regione, il numero dei contagi, dei decessi e la percentuale sul totale.

```{r,echo=FALSE, results="show"}
knitr::kable(tabellaregioni, caption = 'Deceduti e contagi per regione')
```

La crescita dei decessi e dei contagi, in assenza di misure restrittive e nel periodo iniziale di diffusione, si pensa sia descritta da un andamento esponenziale. Se denotiamo con $N(t)$ la grandezza che stiamo monitorando ($N$ potrebbe essere sia il numero dei deceduti che dei contagi, mentre $t$ è il tempo), allora l'evoluzione di $N$ è descritta dalla seguente formula:

$$
N(t) = N_0e^{Kt}.
$$


Nell'equazione precedente $K$ indica il ritmo a cui cresce $N$. In particolare, $T_2 = \log(2)/k$ è  il cosiddetto **tempo di raddoppio**. Ci aspettiamo che la popolazione in oggetto raddoppi ogni $T_2$. 

Se consideriamo i dati fino al <span class="myclass">`r fldata`</span> e cerchiamo di ricostruire l'andamento registrato dei casi di contagio con uno esponenziale, otteniamo una stima del parametro $K$ pari a <span class="myclass">`r round(coeffexptotalecasi[2],2)`</span> che corrisponde a un tempo di raddoppio pari a <span class="myclass">`r trexptotalecasi `</span> giorni. In altre parole, mi aspetto che i contagiati raddoppino ogni <span class="myclass">`r trexptotalecasi`</span> giorni. 

Analogamente, per i decessi si ottiene un tempo di raddoppio pari a <span class="myclass">`r trexpdeceduti`</span>  giorni e un parametro $k$ pari a <span class="myclass">`r round(coeffexpdeceduti[2],2)`</span> .

Per valutare se l'andamento seguito è effettivamente esponenziale, possiamo confrontare i dati del<span class="myclass">`r fdata`</span>  con quelli che si sarebbero ottenuti estrapolando l'andamento esponenziale. Il valore previsto per i contagi risulta essere <span class="myclass">`r round(exp(previsioneesp[1]))`</span> , a fronte di <span class="myclass">`r ultimidati$totale_casi`</span> registrati. La differenza tra previsione e dato consuntivato di <span class="myclass">`r round(exp(previsioneesp[1]))-ultimidati$totale_casi`</span> casi corrisponde a <span class="myclass">`r round(delta,1)`</span>  deviazioni standard lontano dalla previsione. La probabilità di ottenere un valore come quello registrato o più lontano dalla previsione, ammesso che la crescita sia effettivamente esponenziale, è pari al <span class="myclass">`r round(pv*100)`</span> per cento.

Con ogni probabilità, il modello esponenziale avrà previsto un valore più alto di quello registrato. Questo sperabilmente è dovuto alle misure restrittive in atto che hanno lo scopo di ritardare il contagio. Un modo per tenere traccia di questi effetti è quello di potenziare il modello esponenziale, inserendo un termine aggiuntivo che permette al rate di contagio, e conseguentemente al tempo di raddoppio, di diminuire linearmente nel tempo. Si ipotizza quindi un andamento del tipo:

$$
N(t) = N_0e^{Kt + Mt^2},
$$

che si riduce al modello esponenziale quando $M = 0$. 

