---
title: "I nuovi dati diramati dalla Protezione Civile sul Coronavirus"
author: <span class="titolo2">Pangea</span>
output: 
   html_document:
      css: style.css
---
```{r ,results='hide', echo=FALSE}
source("scriptMD.R")
```


Avrete probabilmente sentito la Protezione Civile diramare gli ultimi dati relativi al <span class="myclass">`r fdata`</span>. Nella giornata, sono stati registrati <span class="myclass">`r ultimidati$decedutiGiorni`</span> nuovi decessi, portando il totale a <span class="myclass">`r ultimidati$deceduti`</span>. Il totale dei casi di contagio ammonta a <span class="myclass">`r ultimidati$totale_casi`</span>, di cui <span class="myclass">`r ultimidati$nuovi_attualmente_positivi`</span> nell'ultima giornata. Rispetto al giorno precedente, registriamo <span class="myclass">`r segno(tail(diffdeceduti,1))`</span> di <span class="myclass">`r abs(tail(diffdeceduti,1))`</span> per quanto riguarda i deceduti e <span class="myclass">`r segno(tail(diffcontagi,1))`</span> di <span class="myclass">`r abs(tail(diffcontagi,1))`</span> per i nuovi nuovi contagi. 


Le tre regioni più colpite per numero di casi totali sono <span class="myclass">`r paste0(treregioni,c(", "," e ",""),collapse="")`</span>. Insieme, queste regioni sommano al <span class="myclass">`r treregioniperc$totale_casi`%</span> dei contagi e hanno registrato il <span class="myclass">`r treregioniperc$deceduti`%</span> dei decessi nazionali. Di sotto riportiamo, per ogni regione, il numero dei contagi, dei decessi e la percentuale sul totale.

```{r,echo=FALSE, results="show"}
knitr::kable(tabellaregioni, caption = 'Deceduti e contagi per regione')
```

La crescita dei decessi e dei contagi, in assenza di misure restrittive e nel periodo iniziale di diffusione, si pensa sia descritta da un andamento esponenziale. Se denotiamo con $N(t)$ la grandezza che stiamo monitorando ($N$ potrebbe essere sia il numero dei deceduti che dei contagi, mentre $t$ è il tempo), allora l'evoluzione di $N$ è descritta dalla seguente formula:

$$
N(t) = N_0e^{Kt}.
$$


Nell'equazione precedente $K$ indica il ritmo a cui cresce $N$. In particolare, $T_2 = \log(2)/K$ è  il cosiddetto **tempo di raddoppio**. Ci aspettiamo che la popolazione in oggetto raddoppi ogni $T_2$. 

Se consideriamo i dati fino al <span class="myclass">`r fldata`</span> e cerchiamo di ricostruire l'andamento registrato dei casi di contagio con un esponenziale, otteniamo una stima del parametro $K$ pari a <span class="myclass">`r round(coeffexptotalecasi[2],2)`</span> che corrisponde a un tempo di raddoppio pari a <span class="myclass">`r trexptotalecasi `</span> giorni. In altre parole, mi aspetto che i contagiati raddoppino ogni <span class="myclass">`r trexptotalecasi`</span> giorni. 

Analogamente, per i decessi si ottiene un tempo di raddoppio pari a <span class="myclass">`r trexpdeceduti`</span>  giorni e un parametro $K$ pari a <span class="myclass">`r round(coeffexpdeceduti[2],2)`</span> .

Per valutare se l'andamento seguito è effettivamente esponenziale, possiamo confrontare i dati del <span class="myclass">`r fdata`</span>  con quelli che si sarebbero ottenuti estrapolando l'andamento esponenziale. Il valore previsto per i contagi risulta essere <span class="myclass">`r format(round(exp(previsioneesp[1])))`</span> , a fronte di <span class="myclass">`r ultimidati$totale_casi`</span> registrati. La differenza tra previsione e dato consuntivato di <span class="myclass">`r round(exp(previsioneesp[1]))-ultimidati$totale_casi`</span> casi corrisponde a <span class="myclass">`r round(delta,1)`</span>  deviazioni standard lontano dalla previsione. La probabilità di ottenere un valore come quello registrato o più lontano dalla previsione, ammesso che la crescita sia effettivamente esponenziale, è pari al <span class="myclass">`r round(pv*100)`%</span>. Tale probabilità in statistica è denominata *P-value* ed è una misura per quantificare quanto dati e previsioni siano in accordo. 

Con ogni probabilità, il modello esponenziale avrà previsto un valore più alto di quello registrato. Questo sperabilmente è dovuto alle misure restrittive in atto che hanno lo scopo di ritardare il contagio. Un modo per tenere traccia di questi effetti è quello di potenziare il modello esponenziale, inserendo un termine aggiuntivo che permette al rate di contagio, e conseguentemente al tempo di raddoppio, di diminuire linearmente nel tempo. Si ipotizza quindi un andamento del tipo:

$$
N(t) = N_0e^{Kt + Mt^2},
$$

che si riduce al modello esponenziale quando $M = 0$. Se ripetiamo l'analisi effettuata per il modello esponenziale, otteniamo una previsione di <span class="myclass">`r format(round(previsionequad$Attesi))`</span> casi totali, valore lontano <span class="myclass">`r round(deltaquad,1)`</span> deviazioni standard da quello reale. La probabilità di registrare un dato distante quanto o di più dalla previsione del dato reale, ammesso che il modello sia corretto, è pari a <span class="myclass">`r round(pvquad*100)`%</span>.


Tracciamo le previsioni dal 10 Marzo 2020 per il totale dei casi e per i deceduti. Per ogni data, sono riportati i valori registrati, quelli previsti dai due modelli addestrati con i dati fino al giorno prima e le deviazioni *dato reale - previsione* in termini di incertezza standard e P-value.

```{r,echo=FALSE, results="show"}
knitr::kable(tabuno, caption = 'Confronto previsione e dato reali per i casi totali')
```

```{r,echo=FALSE, results="show"}
knitr::kable(tabdue, caption = 'Confronto previsione e dato reali per i deceduti')
```
 
